【裁判字號】    98,訴,1223
【裁判日期】    980731
【裁判案由】    返還價金等
【裁判全文】
臺灣板橋地方法院民事判決              98年度訴字第1223號
原      告  乙○○
訴訟代理人  王鳳安律師
被      告  甲○○
被      告  信義房屋仲介股份有限公司板橋分公司
法定代理人  戊○○
訴訟代理人  丁○○
被      告  丙○○
上列當事人間請求返還價金等事件，經本院於民國98年7 月23日
言詞辯論終結，判決如下：
    主  文
被告甲○○應給付原告新臺幣肆佰陸拾玖萬參仟捌佰伍拾玖元，
及其中新臺幣肆佰陸拾萬元部分自民國九十七年十二月十日起，
另新臺幣玖萬參仟捌佰伍拾玖元部分自民國九十八年七月六日起
，均至清償日止，按週年利率百分之五計算之利息。
被告信義房屋仲介股份有限公司板橋分公司應給付原告新臺幣玖
萬貳仟元，及自民國九十八年六月二十五日起至清償日止，按週
年利率百分之五計算之利息。
原告其餘之訴駁回。
訴訟費用由被告甲○○負擔百分之九十八，餘由被告信義房屋仲
介股份有限公司板橋分公司負擔。
本判決第一項於原告以新臺幣壹佰伍拾陸萬伍仟元供擔保後，得
假執行。
本判決第二項於原告以新臺幣參萬壹仟元供擔保後，得假執行。
但被告信義房屋仲介股份有限公司板橋分公司如以新臺幣玖萬貳
仟元為原告預供擔保後，得免為假執行。
原告其餘假執行之聲請駁回。
    事實及理由
一、程序方面
    被告甲○○、丙○○經合法通知，均未於言詞辯論期日到場
    ，核無民事訴訟法第386 條所列各款情形，爰依原告之聲請
    ，由其一造辯論而為判決。
二、原告起訴主張：
  (一)原告於民國97年11月8 日經被告信義房屋仲介股份有限公司
    板橋分公司（下稱信義房屋公司）經紀人員丙○○之仲介，
    以新臺幣（下同）4,600,000 元之價格向被告甲○○購買坐
    落臺北縣板橋巿光華段837 建號即門牌號碼臺北縣板橋巿大
    智街25巷36號4 樓房屋（下稱系爭房屋）暨其坐落基地，並
    於97年12月10日付清所有價金。嗣原告於98年4 月間遷入系
    爭房屋居住時，發現浴室樓頂板有水泥塊掉落、鋼筋裸露鏽
    蝕之現象，遂請被告信義房屋公司委託臺灣檢驗科技股份有
    限公司（下稱臺灣檢驗公司）就系爭房屋進行取樣檢驗，檢
    驗結果認該房屋硬固混凝土氯離子含量為左一房縱樑0.894k
    g/立方公尺、左一房橫樑0.416 kg/ 立方公尺、客廳樑0.55
    3kg/立方公尺，平均值為0.621kg/立方公尺，已高於CNS 標
    準，即俗稱之「海砂屋」，屬物之瑕疵，依原告與被告甲○
    ○簽訂之不動產買賣合約書（下稱系爭買賣契約）第16第2
    項第2 款之約定，原告得逕行解除系爭買賣契約，被告甲○
    ○應退還全部買賣價金，爰依上開約定及民法第354 條、第
    359 條、第259 條規定，以起訴狀繕本之送達為解除系爭買
    賣契約之意思表示，並請求被告甲○○返還其所受領價金4,
    600,000 元暨自受領時即97年12月10日起算之利息。另依民
    法第227 條、第213 條、第260 條規定，請求被告甲○○賠
    償其因購買系爭房屋所支出之代書費18,000元、火險費2,16
    3 元、契稅10,164元、修繕費10,000元、裝設鐵窗費5,500
    元、房屋稅2,032 元、仲介服務費46,000元等損失合計93,8
    59元。倘認原告所為解除契約之主張欠妥，則備位依民法第
    354 條、第359 條規定，請求減少價金2,300,000 元。
  (二)又被告信義房屋公司經營項目僅限於不動產租賃，且其對外
    廣告提供購屋四大保障，標榜其設有特殊屋況問題屋資料庫
    ，凡委託其銷售之房屋，都會先透過該資料庫進行比對，查
    明過去是否為海砂屋或曾被檢測出有氯離子含量過高之情形
    ，如有疑慮，就會要求先行檢測或在不動產說明書充分揭露
    ，詎被告信義房屋公司及其經紀人員即被告丙○○竟違反公
    法所第19條第1 項關於禁止未經登記而營業仲介及代銷業務
    之規定從事仲介業務，又怠於依前述保障約定先行檢測系爭
    房屋之氯離子含量，致生損害於原告，應依民法第184 條第
    1 項前段及不動產經紀業管理條例第26條第2 項規定，連帶
    賠償原告4,600,000 元。
  (三)另系爭房屋氯離子含量檢測樣本平均值為0.621kg/立方公尺
    ，屬原告與被告信義房屋公司簽訂之購屋保障約定書（下稱
    系爭保障約定書）第7 條所定保障分級之第2 級，依該條約
    定，被告信義房屋公司應補償原告所支付服務費之2 倍即92
    ,000元。
  (四)聲明：
    1.先位聲明：
      被告甲○○應給付原告4,693,859 元，及自97年12月10
        日起至清償日止，按週年利率百分之5 計算之利息。
      被告信義房屋公司、丙○○應連帶給付原告4,600,000
        元，及自起訴狀繕本送達之翌日起至清償日止，按週年
        利率百分之5 計算之利息。
      前二項所請求之給付，如其中一被告已履行全部或一部
        ，他被告於已履行之範圍內免給付之義務。
      被告信義房屋公司應給付原告92,000元，及自起訴狀繕
        本送達之翌日起至清償日止，按週年利率百分之5 計算
        之利息。
      願供擔保請准宣告假執行。
    2.備位聲明：
      被告甲○○應給付原告2,300,000 元，及自起訴狀繕本
        送達之翌日起至清償日止，按週年利率百分之5 計算之
        利息。
      願供擔保請准宣告假執行。
三、被告信義房屋公司則抗辯：被告信義房屋公司提供購屋四大
    保障係指如果買賣房屋檢測為海砂屋，其願意依檢測標準賠
    償服務費或買回，而被告信義房屋公司在交易過程中會先詢
    問賣方是否有做過氯離子檢測，如果有，會請賣方提供檢測
    報告，但本件賣方並未做過氯離子檢測，另被告信義房屋公
    司也有詢問買方是否要自費作氯離子檢測，原告當時表示不
    用自費檢測，此外，被告信義房屋公司事前也曾派員到系爭
    房屋觀察有無水泥塊剝落或鋼筋裸露之情形，其仲介買賣系
    爭房屋並無故意或過失，自無庸負損害賠償責任等語，並聲
    明：(一)原告之訴及其假執行之聲請均駁回，(二)如受不利之判
    決，願供擔保請准宣告免為假執行。
四、被告甲○○、丙○○均未於言詞辯論期日到場，亦未提出書
    狀作何聲明或陳述。
五、本院之判斷
  (一)原告主張其於97年11月8 日經被告信義房屋公司經紀人員丙
    ○○之仲介，以4,600,000 元向被告甲○○購買系爭房屋，
    並於97年12月10日付清所有價金，嗣原告於98年4 月間遷入
    系爭房屋居住時，發現浴室樓頂板有水泥塊掉落、鋼筋裸露
    鏽蝕之現象，遂請被告信義房屋公司委託臺灣檢驗公司就系
    爭房屋進行取樣檢驗，檢驗結果認該房屋硬固混凝土氯離子
    含量為左一房縱樑0.894kg/立方公尺、左一房橫樑0.416kg/
    立方公尺、客廳樑0.553kg/立方公尺，平均值為0.621kg/立
    方公尺等情，業據其提出與所述相符之不動產買賣合約書影
    本、建物登記謄本、臺灣銀行綜合存款存摺影本、匯出匯款
    回條聯影本、氯離子檢測申請表暨客戶同意書、臺灣檢驗公
    司試驗報告各1 件、土地登記謄本3 份、系爭房屋現場照片
    4 張為證（見本院卷第7 至34頁），且為被告信義房屋公司
    所不爭執，而被告甲○○、丙○○已於相當時期受合法之通
    知，卻未於言詞辯論期日到場，亦未提出書狀爭執，依民事
    訴訟法第280 條第3 項準用同條第1 項之規定，應視同已自
    認原告主張之事實。是原告上開主張，自堪信為真正。
  (二)關於原告請求被告甲○○返還價金及賠償損害部分：
    1.查原告與被告甲○○簽訂之系爭買賣契約第16條第2 項第
      2 款約定：「買方得自費並指定檢測廠商，請求賣方配合
      依通例（註：主建物之樑、柱、樓板或剪力牆等共取3 個
      樣本）辦理房屋混凝土氯離子含量檢測，其檢驗結果如全
      部檢測樣本平均值符合約定解約條件（即建築完成日期在
      87年6 月24日含當日以前之建物，約定為0.6kg/立方公尺
      以上；在前述日期以後者，約定為0.3kg/立方公尺以上）
      時，除買、賣雙方另有約定外，買方得逕行解除買賣契約
      ，賣方應退還買方全部買賣價金。」系爭房屋係於78年5
      月17日建築完成，此觀卷附建物登記謄本之記載即明（見
      本院卷第23頁），而原告購買系爭房屋後，因發現浴室樓
      頂板有水泥塊掉落、鋼筋裸露鏽蝕之現象，乃請被告信義
      房屋公司委託臺灣檢驗公司就系爭房屋進行取樣檢驗，檢
      驗結果認該房屋硬固混凝土氯離子含量平均值為0.621kg/
      立方公尺，已如前述，已逾0.6kg/立方公尺，符合上開約
      定所定之解約條件，是原告以起訴狀繕本之送達，為解除
      系爭買賣契約之意思表示，洵屬有據。至原告併重疊主張
      依民法第354 條、第359 條關於物之瑕疵擔保之規定解除
      系爭買賣契約等語，惟其依系爭買賣契約第16條第2 項第
      2 款之約定所為解除契約之主張既有理由，該契約亦已合
      法解除而失其效力，自無庸再就其依民法物之瑕疵擔保規
      定所為解除契約之主張加以審究，併此敘明。
    2.復按契約解除時，由他方所受領之給付，應返還之；受領
      之給付為金錢者，應附加自受領時起之利息償還之；又應
      付利息之債務，其利率未經約定，亦無法律可據者，週年
      利率為百分之5 ，此據民法第259 條第1 款、第2 款、第
      203 條規定甚明。本件原告既已依上開約定解除系爭買賣
      契約，則其請求被告甲○○返還其所受領之買賣價金並附
      加自受領時起之利息，自應准許。又原告係於97年12月10
      日付清其購買系爭房屋之全部買賣價金共4,600,000 元，
      已如前述，且其與被告甲○○並未就應償還附加利息之利
      率另為約定，則其請求被告返還其所受領之買賣價金4,60
      0,000 元，另附加自受領時即97年12月10日起至清償日止
      ，按週年利率百分之5 計算之利息，即屬有據。
    3.再按因可歸責於債務人之事由，致為不完全給付者，債權
      人得依關於給付遲延或給付不能之規定行使其權利；因可
      歸責於債務人之事由，致給付不能者，債權人得請求損害
      賠償，民法第227 條第1 項、第226 條第1 項分別定有明
      文。又按買賣標的物如係特定物，於契約成立前已發生瑕
      疵，而出賣人於締約時，因故意或過失未告知該瑕疵於買
      受人，而買受人不知有瑕疵仍為購買者，則出賣人所為給
      付之內容不符合債務本旨，即應負不完全給付之債務不履
      行責任（最高法院94年度臺上字第1112號判決意旨參照）
      。另按解除權之行使，不妨礙損害賠償之請求，亦為民法
      第260 條所明定。查原告購買系爭房屋遷入居住後，因發
      現浴室樓頂板發出水泥塊掉落之聲響，查看後發現有鋼筋
      裸露鏽蝕之現象，乃請被告信義房屋公司委託臺灣檢驗公
      司進行檢測，均詳述如前，再觀諸原告提出之系爭房屋現
      場照片，該房屋樓頂板之鋼筋均已裸露鏽蝕，外覆之混凝
      土塊大多脫損掉落，復參酌該混凝土塊掉落處係位於一般
      人入住時經常使用之浴室，衡情，系爭房屋之原所有權人
      即被告甲○○對於該混凝土塊脫損掉落之情事，當無可能
      毫無見聞，則系爭房屋既有混凝土氯離子含量過高以致鋼
      筋裸露鏽蝕之瑕疵，但被告甲○○於出售時卻故意不告知
      ，或至少係出於重大過失而未告知該瑕疵，以致原告不知
      有該瑕疵而為購買，即屬未依債務本旨而為給付，且係可
      歸責於被告甲○○之事由所致，是原告主張被告甲○○應
      負不完全給付之債務不履行責任等語，自屬有據。又系爭
      房屋所存上開瑕疵，已無法補正，且原告在履約過程中，
      陸續支出代書費18,000元、火險費2,163 元、契稅10,164
      元、仲介服務費46,000元，又於受領系爭房屋後，為增進
      該房屋效用而現實支出修繕費10,000元、裝設鐵窗費5,50
      0 元以及負擔房屋稅2,032 元，此有其提出之信義地政士
      聯合事務所收據暨代書費代墊款收款明細表、兆豐產物保
      險股份有限公司住宅火災及地震基本保險單暨保險費收據
      、臺北縣政府稅捐稽徵處總處97年契約繳款書、統一發票
      、估價單、臺北縣政府稅捐稽徵處板橋分處98年房屋稅繳
      款書、服務費確認單等影本各1 件在卷可證（見本院卷第
      35至42頁），均係其基於系爭買賣契約得被履行之信賴而
      支付，但系爭買賣契約事後因可歸責於被告甲○○之事由
      而經解除，原告自受有支付上開款項之損害合計93,859元
      【計算式：18,000＋2,163 ＋10,164＋46,000＋10,000＋
      5,500 ＋2,032 ＝93,859】。從而，原告依民法不完全給
      付準用給付不能之規定，請求被告甲○○賠償其所受損害
      93,859元，自有理由。
    4.惟按給付無確定期限者，債務人於債權人得請求給付時，
      經其催告而未為給付，自受催告時起，負遲延責任；其經
      債權人起訴而送達訴狀，或依督促程序送達支付命令，或
      為其他相類之行為者，與催告有同一之效力；應付利息之
      債務，其利率未經約定，亦無法律可據者，週年利率為百
      分之5 ，民法第229 條第2 項、第233 條第1 項前段、第
      203 條分別定有明文。本件原告請求被告甲○○賠償因不
      完全給付所生之前揭損害，其給付並無確定期限，復未據
      其舉證證明已於起訴前向被告甲○○為請求之催告，自應
      以本件起訴狀繕本之送達作為其請求之催告，則原告請求
      被告甲○○賠償因不完全給付所生之損害93,859元部分，
      併請求被告甲○○給付自起訴狀繕本送達之翌日即98年7
      月6 日（送達證書附於本院卷第66頁）起至清償日止，按
      週年利率百分之5 計算之遲延利息，洵屬有據；逾此範圍
      所請求之利息即不應准許。
    5.至原告先位之訴主張解除系爭買賣契約，並請求被告甲○
      ○返還全部價金，既有理由，則其備位之訴主張依民法第
      354 條、第359 條規定減少價金，即無庸再予審究，併予
      敘明。
  (三)關於原告請求被告信義房屋公司、丙○○連帶賠償損害部分
    ：
    1.原告主張被告信義房屋公司經營項目僅限於不動產租賃，
      且對外廣告提供購屋四大保障，標榜會先行檢測委託銷售
      房屋之氯離子含量，詎其及其經紀人員即被告丙○○竟違
      反公法所第19條第1 項關於禁止未經登記而營業仲介及代
      銷業務之規定從事仲介業務，又怠於依前述保障約定先行
      檢測系爭房屋之氯離子含量，致生損害於原告，應依民法
      第184 條第1 項前段及不動產經紀業管理條例第26條第2
      項規定連帶負損害賠償責任等語，被告信義房屋公司則否
      認其有違法經營房屋仲介業務之事實，並以其已依購屋四
      大保障之承諾詢問賣方有無做過氯離子檢測及詢問買方是
      否要自費作氯離子檢測，亦於事前派員到系爭房屋觀察有
      無水泥塊剝落或鋼筋裸露之情形，是其仲介買賣系爭房屋
      並無故意或過失，自無庸負損害賠償責任等語資為抗辯。
    2.按因故意或過失，不法侵害他人之權利者，負損害賠償責
      任，民法第184 條第1 項前段定有明文。復按經紀業因經
      紀人員執行仲介或代銷業務之故意或過失致交易當事人受
      損害者，該經紀業應與經紀人員負連帶賠償責任，不動產
      經紀業管理條例第26條第2 項亦定有明文。查被告信義房
      屋公司之總公司登記所營事業包括不動產仲介經紀業及不
      動產代銷經紀業等，此有公司基本資料1 件附卷足參（見
      本院卷76頁），而被告信義房屋公司屬總公司之分支機構
      ，其得經營事業之範圍自與總公司相同，是原告僅以其單
      片查得之營業登記資料（見本院卷第72頁），遽謂被告信
      義房屋公司經營未經登記之營業項目等語，自不足採信。
      次查，原告主張被告信義房屋公司對外廣告其提供購屋四
      大保障一節，業據其提出該廣告影本1 份為憑（見本院卷
      第43至44頁），且為被告信義房屋公司所不爭執；觀諸該
      廣告之內容，被告信義房屋公司所提供「高氯離子（海砂
      ）瑕疵保障制度」，係指其設有特殊屋況問題屋資料庫，
      凡委託該公司銷售之房屋，都會先透過該資料庫進行比對
      ，查明過去是否為海砂屋或曾被檢測出有氯離子含量過高
      之情形，如有疑慮，就會要求賣方先行檢測或在不動產說
      明書充分揭露，而買方亦可在成交後或交屋後自由選擇自
      費實施氯離子含量檢測，其願履行補償服務費甚至以原價
      購入之保障責任，而本件系爭房屋之出賣人即被告甲○○
      提供之不動產說明書並未記載該屋為海砂屋或曾被檢測出
      氣離子含量過高之情事，此為兩造所不爭執，且被告信義
      房屋公司於系爭買賣契約簽訂時，亦曾詢問原告是否自費
      檢測系爭房屋之氯離子含量，但原告並未選擇自費檢測，
      此觀該契約之記載即明（見本院卷第13頁），嗣原告於交
      屋後請求被告信義房屋公司安排檢測系爭房屋之氯離子含
      量，被告信義房屋公司亦配合委託臺灣檢驗公司進行檢測
      ，亦如前述，況被告甲○○委託銷售系爭房屋時，自其原
      有裝潢外觀並無法判斷該房屋有鋼筋裸露鏽蝕等氯離子含
      量過高之疑慮，此亦經原告於買受前親至現場查看無訛，
      顯見被告信義房屋公司或其經紀人員即被告丙○○於仲介
      買賣系爭房屋之過程中，確已依其提供之「高氯離子（海
      砂）瑕疵保障制度」，履行調查系爭房屋是否屬於高氯離
      子建物之義務，並無故意、過失不告知原告系爭房屋有氯
      離子含量過高之事實或怠為檢測氯離子含量之情事，故原
      告主張被告信義房屋公司、丙○○應依民法第184 條第1
      項前段及不動產經紀業管理條例第26條第2 項規定連帶負
      損害賠償責任等語，即屬無據，均不應准許。
  (四)關於原告請求被告信義房屋公司補償服務費部分：
    查依原告與被告信義房屋公司簽訂之系爭保障約定書第7 條
    之約定，原告依第6 條約定申請會同勘測保障標的物並委任
    特約檢測單位針對保險標的物混凝土氯離子含量辦理試檢，
    經被告信義房屋公司確認其氯離子含量檢測樣本平均值超過
    0.6kg/立方公尺但未超過1.2kg/立方公尺者，被告信義房屋
    公司願依買方支付服務費2 倍補償之，此為兩造所不爭執，
    且觀卷附上開保障約定書之記載亦明（見本院卷第46至47頁
    ）。而系爭房屋嗣經原告請被告信義房屋公司委託臺灣檢驗
    公司針對系爭房屋辦理試驗結果，其氯離子含量檢測樣本平
    均值為0.621kg/立方公尺，已如前述，即符合系爭保障約定
    書第7 條所定補償服務費之要件，則原告請求被告信義房屋
    公司依上開約定，按其所支付仲介服務費46,000元之2 倍補
    償92,000元【計算式：46,000×2 ＝92,000】，自屬有據。
    又原告請求被告信義房屋公司補償上開服務費，其給付並無
    確定期限，則其既以起訴狀繕本之送達作為請求之催告，則
    原告併請求被告信義房屋公司給付自起訴狀繕本送達之翌日
    即98年6 月25日（送達證書附於本院卷第68頁）起至清償日
    止，按週年利率百分之5 計算之遲延利息，依法亦屬有據。
  (五)綜上所述，原告先位之訴依系爭買賣契約第16條第2 項第2
    款之約定以及民法第259 條、第227 條第1 項、第226 條第
    2 項規定，請求被告甲○○給付4,693,859 元，及其中4,60
    0,000 元部分自97年12月10日起，另93,859元部分自98年7
    月6 日起，均至清償日止，按週年利率百分之5 計算之利息
    部分，為有理由，應予准許；逾上開利息之請求則無理由，
    應予駁回。又原告依系爭保障約定書第7 條之約定，請求被
    告信義房屋公司給付92,000元，及自98年6 月25日起至清償
    日止，按週年利率百分之5 計算之利息部分，為有理由，亦
    應准許。至原告依民法第184 條第1 項前段及不動產經紀業
    管理條例第26條第2 項規定，請求被告信義房屋公司、丙○
    ○連帶給付4,600,000 元，及自起訴狀繕本送達之日起至清
    償日止，按週年利率百分之5 計算之利息部分，則無理由，
    應予駁回。
六、本件原告及被告信義房屋公司均陳明願供擔保，請求宣告假
    執行及免為假執行，經核原告勝訴部分，尚無不合，茲分別
    酌定相當之擔保金額，予以准許。原告敗訴部分，其假執行
    之聲請已失所附麗，爰併予駁回之。
七、結論：原告之訴為一部有理由，一部無理由，依民事訴訟法
    第385 條第1 項前段、第79條、第390 條第2 項、第392 條
    第2 項，判決如主文。
中    華    民    國    98    年    7     月    31    日
                  民事第三庭    法  官  王瑜玲
以上正本係照原本作成
如對本判決上訴，須於判決送達後20日內向本院提出上訴狀
中    華    民    國    98    年    8     月    3     日
                                書記官  黃美雲


司法院資訊處製作；財團法人民間司法改革基金會備份。
